【裁判字號】    90,重訴,189
【裁判日期】    900522
【裁判案由】    土地所有權移轉登記
【裁判全文】
臺灣板橋地方法院民事判決  九十年度重訴字第一八九號
    原      告  甲○○
    被      告  乙○○
    訴訟代理人  張丙坤
右當事人間請求所有權移轉登記事件，本院判決如左：
    主    文
原告之訴及假執行之聲請均駁回。
訴訟費用由原告負擔。
    事    實
甲、原告方面：
一、聲明：求為判決：
（一）被告應將坐落台北縣樹林市○○○段二三○之二地號，面積二○○平方公尺，
      及同地段二三○之三地號，面積二六○平方公尺土地所有權移轉登記予原告。
（二）訴訟費用由被告負擔。
（三）第一項之請求，原告願供擔保，請准予宣告假執行。
二、陳述：
（一）緣被告係訴外人南穎實業有限公司（已解散十餘年，以下簡稱南穎公司）股東
      張炳坤之胞兄，因南穎公司廠房占用訴外人周民甫等人所有坐落台北縣樹林市
      ○○○段二三○之二地號，面積二○○平方公尺，及同地段二三○之三地號，
      面積二六○平方公尺，旱地二筆（此二筆土地以下簡稱為系爭土地），經協調
      後於民國（下同）七十一年十二月二十八日由南穎公司之股東張炳坤、陳德照
      、黃公魁三人以二百零四萬元買受該地，因三人均無自耕農證明，且南穎公司
      尚欠該地佃農周希滾新台幣（以下同）三十萬元，乃信託登記周希滾為該二筆
      土地之所有權人，嗣因南穎公司經營不善在未結束營業解散前，因張炳坤向原
      告借貸三十萬元償還周希滾後，再將上開二筆土地於七十六年二月二十八日又
      轉信託登記予有自耕農身分之胞兄即被告為所有權人，因被告既非該二筆土地
      之真正所有權人，僅係與張炳坤、陳德照、黃公魁等人為信託關之受託人而已
      ，且為被告自始至終所明知之事實，因此，俟同年翌（三）月間，被告取得該
      二筆土地所有權狀後，隨即交予乃弟張炳坤收執。
（二）迄至七十六年七月二十七日，張炳坤向原告表示願將上開土地出賣予原告，經
      協議，由張炳坤提出被告明文約定張炳坤對系爭土地享有絕對支配權而簽妥之
      不動產所有權契約書及與前手周希滾出售該土地及地上建物買賣契約書、繳納
      契稅單據等文件、土地所有權狀，交付原告持有保證，張炳坤等三人遂與原告
      訂立上開買賣協議書，原告基於誠信，乃依彼等在南穎公司所占股份比例支付
      給人張炳坤四十七坪，每坪單價經張某堅持要一萬三千五百元，計六十三萬四
      千五百元；陳德照四十六坪，每坪單價一萬二千元，計五十五萬二千元；黃公
      魁四十七坪，每坪單價一萬二千元，計五十六萬四千元，上列出售之土地價款
      均已經張炳坤三人分別收受無訛，只因在該協議書第三條有特別約定，買方即
      原告尚未找到合適之人辦理土地登記及過戶時，得先借用被告名義登記，是之
      故，迄今仍沿用被告名義尚未辦理移轉登記，茲因土地法有關私有農地所有權
      移轉之限制，業經刪除，陳德照等三人與被告間之信託關係又已終止，原告自
      得依法請求被告將上開土地所有權移轉登記予原告。
（三）惟查被告之胞弟張炳坤竟違背誠信原則，先是於收受土地價款後，藉口須等到
      代書事務所時才簽章，因而雖未在該不動產買賣協議書上簽名，但既然收取價
      金六十三萬四千五百元，並且亦由其自信託關係中之受託人即被告手中取回土
      地所有權狀及其他前手買賣移轉登記資料正本等文件交付原告之事實，彼亦願
      將系爭土地出售予原告之意至為明顯，尚且被告倘若非基於該系爭土地之信託
      關係之受託人身分，為何要與其胞弟張炳坤簽訂不動產所有權契約書，一併交
      付持有，為此爰依買賣法律關係提起本件訴訟，求為判決如訴之聲明所示。
三、證據：提出土地及建築改良物買賣所有權移轉契約書影本二件、不動產所有權契
          約書、七十六年契稅繳納通知書、土地所有權狀、土地買賣協議書、台灣
          台北地方法院七十七年度訴字第七五九一號、台灣高等法院七十八年度上
          易字第五六二號民事判決（以上均影本）各一件及土地登記謄本二件為證
          ，並聲請傳訊證人謝宗翰。
乙、被告方面：
一、聲明：求為判決：如主文所示。
二、陳述：
（一）緣坐落台北縣樹林市○○○段二三○之二地號，面積二○○平方公尺，及同地
      段二三○之三地號，面積二六○平方公尺土地係於七十六年二月十三日由被告
      向訴外人周希滾所購買，而被告並未出售系爭土地予原告，原告依據買賣法律
      關係請求被告移轉登記系爭土地所有權，於法無據。
（二）原告提出之陳德照、張炳坤、黃公魁出售系爭土地予其之土地買賣協議書，並
      未經原告及張炳坤簽名或蓋章，被告否認其真正，且否認原告已付清該筆買賣
      之價金；又伊同意移轉系爭不動產與訴外人張炳坤之不動產所有權契約書，其
      上簽名或印文均非伊所為。
三、證據：提出土地登記簿影本一件為證。
    理    由
一、本件原告起訴主張：登記於被告名下之坐落台北縣樹林市○○○段二三○之二地
    號，面積二○○平方公尺，及同地段二三○之三地號，面積二六○平方公尺二筆
    土地，係訴外人陳德照、張炳坤、黃公魁信託登記予被告，並經陳德照等三人於
    七十六年七月二十七日出售予其，彼等並交付系爭土地所有權狀、與被告間之不
    動產所有權契約書予原告以取信原告，而依序應給付陳德照、張炳坤、黃公魁五
    十五萬二千元、六十三萬四千五百、五十六萬四千元之價金，原告並已依約給付
    完畢。惟訂約當時，因系爭土地為農地，囿於當時法令，無法移轉於原告名下，
    故原告與陳德照等三人乃約定系爭土地仍繼續借用被告名義登記，被告且與訴外
    人張炳坤簽立有不動產所有權契約書，同意移轉系爭土地所有權予張炳坤，而張
    炳坤又已將系爭土地出售予原告。茲因土地法有關私有農地所有權移轉之限制，
    業經刪除，原告爰依買賣法律關係請求被告將上開土地所有權移轉登記予原告。
    被告則以：系爭土地並非陳德照、張炳坤、黃公魁三人信託登記伊名下，而係伊
    於七十六年二月十三日向訴外人周希滾購得，嗣後被告又未出售予原告，原告自
    不得依據買賣關係向被告請求；且否認原告提出之協議書、不動產所有權契約書
    之真正云云置辯。
二、原告主張坐落台北縣樹林市○○○段二三○之二地號，面積二○○平方公尺，及
    同地段二三○之三地號，面積二六○平方公尺二筆土地係登記為被告名義，為兩
    造所不爭，並有土地登記謄本二件附卷可稽，自足信為真實。另原告主張該土地
    係訴外人陳德照、張炳坤、黃公魁信託登記予被告，並經陳德照等三人於七十六
    年七月二十七日出售予其，其已付清買賣價金，訂約當時，因囿於當時法令，無
    法將系爭土地移轉登記於原告名下，故原告與陳德照等三人乃約定系爭土地仍繼
    續借用被告名義登記，被告且與訴外人張炳坤簽立有不動產所有權契約書，同意
    移轉系爭土地所有權予張炳坤等情，則為被告所否認，並以前開情詞置辯。
三、按法院於確定判決理由中，就訴訟標的以外當事人所主張之重要爭點本於當事人
    辯論之結果已為判斷時，除有顯然違背法令，或當事人已提出新訴訟資料足以推
    翻原判斷之情形外，同一當事人就與該重要爭點有關所提起之他訴訟，不得再為
    相反之主張，法院亦不得作相反之判斷，以符民事訴訟法上之誠信原則（最高法
    院八十八年度台上字第二二三０號判決參照）。經查，系爭土地所有權狀為原告
    所持有乙節，為兩造所不爭，並據原告提出土地所有權狀影本二紙在卷可憑；又
    被告曾於七十七年間訴請原告返還其所持有之系爭土地所有權狀，經法院調查辯
    論之結果，系爭土地並非被告向伊登記之前手周希滾購得，而係南穎公司所有，
    先後信託登記予周希滾、被告二人名下，嗣並經股東陳德照等三人將系爭土地出
    售予原告等情，且為台灣台北地方法院七十七年度訴字第七五九一號、台灣高等
    法院七十八年度上易字第五六二號確定判決所認定之事實，有各該判決影本在卷
    可稽，核該訴訟事件當事人與本件訴訟事件之當事人均相同，揆諸首揭說明，若
    無例外之情形，本院於本件訴訟即不得為與前開確定判決相反之判斷。被告於本
    件復未提出足以推翻該確定判決就上述同一爭點所為判斷之新訴訟資料，依前揭
    民事訴訟誠信原則，被告於本件不得再為系爭土地並非南穎公司信託登記於伊名
    下，而係伊向周希滾所購買等相反主張。況證人周希滾業於台灣台北地方法院前
    開請求返還所有權狀民事事件中已明確證稱：系爭土地係南穎公司所有，因欠伊
    三十萬，故登記為伊所有，三十萬元還伊，伊即將土地交還南穎公司，伊只認識
    張炳坤，何以土地會登記為乙○○（即被告）所有，伊不知道，甲○○（即原告
    ）曾於七十六年初至南穎公司談買賣土地之事等情屬實，故被告抗辯系爭土地係
    其所有，而非南穎公司信託登記伊名下之信託財產，要無足採。
四、惟按「物之出賣人，負交付其物於買受人，並使其取得該物所有權之義務。」民
    法第三百四十八條第一項定有明文；又買賣契約係債之發生原因，而所謂「債」
    係指特定人對於特定人得請求為特定行為的法律關係，是債之契約原僅於當事人
    之間發生效力，至於第三人原則上不受契約之影響。經查，依原告所提出其於七
    十六年七月二十七日與訴外人陳德照、張炳坤、黃公魁間就系爭土地之買賣協議
    書以觀，該契約當事人為原告及陳德照等三人，被告並非該契約當事人，且未於
    該契約簽名或蓋章等情，有該協議書影本一紙附卷可參，則揆之上開說明，原告
    與陳德照等三人所為之約定，原則上並不拘束被告，換言之，被告並無依其等約
    定履行該契約內容之義務。況依該協議書第二條記載：「甲方（即陳德照、張炳
    坤、黃公魁三人）所擁有之兩筆土地係借用張炳坤之兄長乙○○（即被告）名義
    登記：：，今約定將土地售予乙方（即原告），應負責協助完全辦理過戶，同時
    甲方將土地所有權狀二紙（七六北樹地字第五一二三、五一二四號）交予乙方（
    即原告）收執，並將其三人與乙○○所立之不動產所有權契約書交付乙方（即原
    告）收執，用以證明其對該二筆土地享有絕對之支配權，如乙方（即原告）辦理
    過戶時有乙○○不予承認之事情發生，甲方（即陳德照等三人）願負完全之法律
    責任。」等語（見卷附該協議書影本），亦僅課該買賣契約出賣人之陳德照等三
    人應將系爭土地移轉所有權予原告之義務，而於系爭土地登記名義人之被告不配
    合履行時，由陳德照等三人負法律上之損害賠償之責；蓋債務人陳德照等三人雖
    與原告簽立前開買賣契約而對原告負有將登記第三人即被告名下之系爭土地移轉
    登記為原告所有之義務，惟被告既係第三人而非該契約當事人，即不致因原告與
    陳德照等人間之約定而負擔債務，故於被告不為給付時，契約係約定由契約當事
    人之陳德照等三人對原告負損害賠償責任，而非被告負賠償之責甚明，由此益見
    系爭土地出賣人既係陳德照、張炳坤、黃公魁三人，自係陳德照三人對原告應負
    前揭出賣人之義務，而非登記為系爭土地所有權人之被告。至原告所提出之被告
    與訴外人張炳坤於七十六年七月三日所簽訂之不動產所有權契約書，姑不論被告
    已否認該文書之真正，且縱係屬實，依該文書所載：「第一條：乙方（即訴外人
    張炳坤）所擁有之不動產土地（土地坐落樹林鎮○○○段地號：貳參零之貳、貳
    參零之參）所有權，同意過戶與甲方（即被告），並土地所有權狀上所有權人為
    甲方。：第三條：乙方（即張炳坤）將債務參拾萬元正還與甲方（即被告）時，
    乙方（即張炳坤）對於該筆土地享有絕對之支配權利，甲方（即被告）不得有任
    何異議（包括過戶、買賣時所須之印鑑）附註（雖土地所有權狀上之所有權人為
    乙○○）。第四條：乙方（即張炳坤）於（76）（3）（10）將新台幣參拾萬元
    正歸還予甲方（即被告）」等情，亦僅表示訴外人張炳坤依彼與被告之約定，得
    處分系爭土地，被告應予配合；而訴外人張炳坤與被告之約定，仍係債之契約，
    彼只能請求被告依約配合彼移轉系爭土地所有權，訴外人張炳坤並不因該約定而
    當然取得系爭土地之所有權，故向張炳坤買受系爭土地之原告自亦不得直接請求
    被告移轉系爭土地所有權。
五、綜上所述，系爭土地係訴外人南穎公司信託登記予被告名下，雖南穎公司股東陳
    德照等人將系爭土地出售予原告，惟縱南穎公司已終止彼與被告間就系爭土地之
    信託關係，然本於債之契約相對性之原則，亦僅南穎公司得依信託關係終止後之
    信託物返還請求權向被告請求返還系爭土地，而非該信託契約當事人之原告得直
    接以自己名義向被告請求，換言之，原告不因其與陳德照等人就系爭土地簽立買
    賣契約而取得直接對被告請求之權利，故本件兩造間既未簽訂任何買賣契約，從
    而原告依據買賣法律關係，請求被告應將坐落台北縣樹林市○○○段二三○之二
    地號，面積二○○平方公尺，及同地段二三○之三地號，面積二六○平方公尺土
    地所有權移轉登記予原告，於法即有不合，應予駁回。原告之訴既經駁回，其假
    執行之聲請即失所依據，應併予駁回。
六、本件事證已臻明確，兩造其餘之攻擊及防禦方法，經本院審酌後，核與判決結果
    不生影響，故不逐一論究說明，附敘明之。
七、結論：本件原告之訴為有理由，依民事訴訟法第七十八條，判決如主文。
中      華      民      國    九十      年      五      月      二十二  日
                                        臺灣板橋地方法院民事第三庭
~B法      官  林玫君
右為正本係照原本作成
如對本判決上訴，須於判決送達後廿日內向本院提出上訴狀
中      華      民      國    九十      年      五      月      二十二  日
~B法院書記官  馬文慶


司法院資訊處製作；財團法人民間司法改革基金會備份。
